【裁判字號】    98,易,2323
【裁判日期】    980916
【裁判案由】    妨害自由
【裁判全文】
臺灣臺中地方法院刑事判決              98年度易字第2323號
公  訴  人  臺灣臺中地方法院檢察署檢察官
被      告  丙○○
            甲○○
上  一  人
選任辯護人  郭隆偉律師
上列被告等因妨礙自由案件，經檢察官提起公訴（98年度偵字第
23號及第1815號），本院判決如下：
    主  文
丙○○、甲○○共同犯強制罪，丙○○累犯，各處有期徒刑肆月
，如易科罰金，均以新臺幣壹仟元折算壹日，扣案之手機（門號
：0000000000）壹支、附件之本票及擔保書各壹張均沒收。
    犯罪事實
一、丙○○前因妨害自由等案件，經本院減刑後判處應執行有期
    徒刑6 月確定，於民國96年11月23日易科罰金執行完畢，仍
    不知悔改，因乙○○於95年間向甲○○借款，至97年11月間
    仍未償還完畢，甲○○即與丙○○共同基於使人行無義務之
    事之犯意聯絡，由丙○○於97年11月30日10時30分許，夥同
    亦有犯意聯絡姓名、年籍均不詳綽號「阿家」之成年男子至
    乙○○住處，丙○○並以其持用之門號0000000000號行動電
    話，撥打甲○○使用之門號0000000000號行動電話，接通後
    丙○○將行動電話交給乙○○，而甲○○即在電話中向乙○○恫稱：「若你沒有來，我就叫人去你家處理你」等語，丙○○亦在現場向乙○○恫稱：「如果不跟我們去，就要打你
    」等語，致乙○○心生畏懼，為顧及家人安全，不得已而與
    丙○○及「阿家」前往台中市○○路○段217號甲○○經營之
    惠雙房屋公司。抵達公司後，由甲○○與乙○○洽談及計算
    債務金額，丙○○及「阿家」則坐在旁邊，甲○○並自行計
    算出乙○○尚積欠新臺幣19萬8400元，接續上揭犯意，向乙○○恫稱：「如果你不寫本票及擔保書，我不會打你，但並
    不保證旁邊那2 位不會打你，而且你也不可能離開現場」等
    語，脅迫乙○○簽署擔保書及本票，乙○○即依甲○○之指
    示，簽立虛構內容為乙○○侵占挪用甲○○公司之公款1984
    00元，願以每月（自98年1月10日）償還15000元至清償完畢
    為止之擔保書1張、面額198400元之本票1 張、15000元之本
    票13張及3400元之本票1 張，甲○○即將面額198400元之本
    票及擔保書交給丙○○，命丙○○、「阿家」帶乙○○回家
    ，到乙○○之住處後，丙○○即要求乙○○之妻陳翠蓮在上
    開擔保書上之保證人欄簽名，再另外開立本票以換回上開乙○○簽發之面額198400元本票，遭陳翠蓮拒絕後，丙○○即
    先行離開並表示晚上還會再來。嗣於同日19時5 分許，丙○○再度前往乙○○之住處時，為據報之警員當場查獲，並在
    其身上扣得上開面額198400元之本票及擔保書各1 張，及丙○○所有之行動電話（門號：0000000000）1 支，而查獲上
    情。
二、案經乙○○訴由臺中市警察局第五分局報請臺灣臺中地方法
    院檢察署檢察官偵查起訴。
    理    由
一、按現行刑事訴訟法為保障被告之反對詰問權，排除具有虛偽
    危險性之傳聞證據，以求實體真實之發見，於該法第159 條
    第1 項明定被告以外之人於審判外之言詞或書面陳述，除法
    律有規定者外，不得作為證據。又被告以外之人於審判外之
    陳述，雖不符前4條之規定（即刑事訴訟法第159條之1至159
    條之4 ），而經當事人於審判程序同意作為證據，法院審酌
    該言詞陳述或書面陳述作成時之情況，認為適當者，亦得為
    證據；當事人、代理人或辯護人於法院調查證據時，知有第
    159條第1項不得為證據之情形，而未於言詞辯論終結前聲明
    異議者，視為有前項之同意，刑事訴訟法第159條之5定有明
    文。本件檢察官、被告、辯護人並未就以下被告以外之人於
    審判外之陳述有所爭執，且迄於言詞辯論終結前，均未主張
    有刑事訴訟法第159條第1項不得為證據之情形，是應認已同
    意作為證據，且經本院審酌後，認無不適當之情形，應認均
    有證據能力，合先敘明。
二、訊據被告丙○○、甲○○固坦承於上開時、地，由被告丙○○至乙○○住處將乙○○帶回被告甲○○之公司協調債務，
    並由乙○○簽立本票及擔保書，惟矢口否認有何強制犯行，
    被告丙○○辯稱：伊應老板甲○○之要求到乙○○家，請乙○○到公司，到乙○○住處時，有打電話給甲○○，說要偕
    同乙○○回公司，乙○○也有與甲○○通電話說要回公司一
    趟。到公司後，伊就做自己的事，沒看到甲○○要求乙○○
    簽本票及擔保書，約隔3 、40分鐘，伊送乙○○回家，甲○○有交伊本票及擔保書各1 張，未叫乙○○太太背書或簽發
    本票換回乙○○的本票云云；被告甲○○則以：乙○○欠伊
    錢，伊叫丙○○請其至公司談如何還款，在乙○○家時，丙○○有打電話給伊，詢問可否帶乙○○到公司，伊即說好，
    乙○○在電話中有問伊為何要到公司，伊回答說「你不來，
    我請警察去帶你」。到公司後，是乙○○自己核算欠款金額
    為19萬8400元，因遭乙○○騙了多次，乙○○才說要寫擔保
    書找人擔保及簽本票。乙○○說要丙○○拿擔保書給他太太
    簽，伊才將本票及擔保書交給丙○○云云，辯護人則以：甲○○因無法以電話連絡乙○○，故僅能循其所留地址尋人。
    且乙○○於任職期間發生多起侵占挪用公款情事，始於電話
    中告知乙○○，若不前來協商債務，將向警察提出業務侵占
    告訴等語，並無所謂脅迫情事。況乙○○於被告甲○○公司
    逗留近1小時，協商結果乃債權額減少，又可自98年1月起分
    期，更無脅迫可言，告訴人並非行無義務之事等語置辯。
三、經查：
  (一)被告丙○○依被告甲○○之指示，於上開時、地夥同「阿家
    」至證人乙○○住處，將其帶回惠雙公司協調債務，證人乙○○在惠雙公司內簽發面額198400元之本票1張、15000元之
    本票13張及3400元之本票1 張，並簽立內容為乙○○侵占挪
    用公款計198400元之擔保書1 張，而在證人乙○○住處時，
    被告丙○○有以其持用之行動電話（門號：0000000000），
    撥打被告甲○○使用之行動電話（門號：0000000000）讓證
    人乙○○與被告甲○○聯絡，嗣被告丙○○再度前往證人乙○○住處時，為警查獲，並在其身上扣得上開面額198400元
    之本票1張及擔保書1張等情，業經證人乙○○於本院審理時
    結證明確，復有上開門號之通聯紀錄、搜索扣押筆錄、扣押
    物品目錄表及被告甲○○提供之面額15000 元之本票影本13
    張、面額3400元之本票影本1 張在卷可稽，並有面額198400
    元本票及擔保書各1 張扣案可證，且據被告丙○○、甲○○
    供承不諱，堪信為真實。
  (二)證人乙○○於審理時結證稱：97年11月30日10時半左右，被
    告丙○○與另一名年約30餘歲之男子到伊北平路住處，問伊
    要如何償還積欠被告甲○○之債務，並當場撥打被告甲○○
    之手機，撥通後即由伊與被告甲○○通話，甲○○說「若你
    沒有來，我就叫人去你家處理你」，伊聽了很害怕，掛上電
    話後，現場之被告丙○○就說「如果不跟我們去，就要打你
    」，當時因家中有妻小，為了妻小的安危，迫於無奈才跟著
    去公司，抵達公司後，被告丙○○與該名男子坐在離伊約一
    步遠處，被告甲○○自行計算出尚欠198400元，要求伊簽發
    面額198400元之本票1張、15000元之本票13張及3400元之本
    票1 張，且書寫挪用公款之自白書，被告甲○○說「如果不
    寫自白書，不可能離開」、「如果不寫本票，我不會打你，
    但我不保證旁邊2 位不會打你」，為了自身安全就照做，本
    票之到期日都是依被告甲○○之指示填寫。寫完後，被告甲○○即拿198400元之本票及自白書交予丙○○，被告莊裕寧
    與該名男子帶伊回住處後，要求伊的太太陳翠蓮簽發面額19
    8400元之本票換回伊所簽發之同面額本票，並在自白書上簽
    名擔任保證人，但遭伊的太太拒絕，伊要他們先回去，被告
    丙○○說晚上還要再來等語；偵訊時亦為相同之證述。而證
    人陳翠蓮於偵查中具結證稱：97年11月30日上午10點多有人
    來按門鈴，伊在房間休息，約10幾分鐘後，伊的先生到房間
    告知唐先生叫了2 名男子要帶他去找處理債務，就跟他們出
    去，過了1個多小時，那2名男子帶伊的先生回來，其中1 名
    男子拿了1 張198400元之本票要伊簽名，以換回伊的先生當
    天在債主那邊所簽之本票，意思是要找伊要債，並在擔保書
    上簽名當保證人，督促伊的先生還錢，因錢不是伊借的，伊
    就拒絕，伊的先生就跟對方說要跟伊溝通一下，請他們先回
    去，他們就說晚上還要再來等語，證人乙○○及陳翠蓮上開
    證言，互核相符，堪信為真實。
  (三)被告甲○○與乙○○電話聯絡時，乙○○曾質疑為何須至公
    司一節，業據被告甲○○於本院準備程序時供承不諱，顯見
    當時乙○○原無前往之意。又證人乙○○與被告甲○○間雖
    有債權債務關係，惟雙方就積欠之數額有所爭執，且身為債
    務人之乙○○並未因此負有簽立本票或擔保書之義務。再者
    ，證人乙○○當天書立之擔保書，其內容係指其侵占惠雙公
    司公款198400元，已如上述，然證人乙○○結證稱：未侵占
    公款等語，被告甲○○就乙○○侵占公款部分，並未提供任
    何證據供本院調查，是乙○○有無侵占公款之事實即屬有疑
    。況協商債務時，必由債權人及債務人雙方互相對帳計算，
    任由債務人自行核算數額，實與常情相悖。
  (四)綜上所述，被告2人所為之辯解，顯與事實不符而不足採信
    ，本件事證明確，其等之犯行堪以認定，應予依法論科。
四、核被告2人所為，均係犯刑法第304條第1 項強制罪。按刑法
    第305 條之恐嚇危害安全罪，係指單純以將來加害生命、身
    體、自由、名譽、財產之事，恐嚇他人致生危害於安全者而
    言，如對於他人之生命、身體等，以現實之強暴、脅迫手段
    加以危害要挾，使人行無義務之事或妨害人行使權利，即應
    構成刑法第三百零四條之強制罪，縱有恐嚇行為，亦僅屬犯
    強制罪之手段，無更論以恐嚇危害安全罪之餘地（最高法院
    84年度台非字第194號裁判參照），被告2人雖有以言詞恫嚇
    乙○○，然僅係以此為手段，強使乙○○簽發本票及書立擔
    保書等無義務之事，依法應論以強制罪，即為已足。被告2
    人與綽號「阿家」之成年男子間，具有犯意聯絡及行為分擔
    ，為共同正犯。且其等所犯上開強制犯行，具時間、空間之
    密接性，依社會一般觀念難以切割，又係侵害同一法益，為
    接續犯。被告丙○○前有犯罪事實欄一所載之執行情形，有
    臺灣高等法院被告前案紀錄表在卷可參，其於有期徒刑執行
    完畢後，5 年內故意再犯本件有期徒刑以上之罪，為累犯，
    應依法加重其刑。爰審酌被告丙○○前有上開不法素行、被
    告甲○○前有恐嚇之不法素行，有上開前案紀錄表在卷可考
    ，為追討債務竟不思依循合法途徑之犯罪動機、目的、手段
    、犯罪所生之危害分工之程度及犯後仍飾詞狡辯，且迄今未
    與告訴人和解等一切情狀，分別量處如主文所示之刑，並諭
    知易科罰金之標準。至扣案之手機（門號：0000000000 ）1
    支，係被告丙○○所有供犯罪所用之物；扣案如附件所示之
    本票及擔保書各1 張，係被告甲○○所有因犯罪所得之物，
    爰併予宣告沒收。
據上論斷，應依刑事訴訟法第299條第1項前段，刑法第28條、第
304條第1項、第47條第1項、第41條第1項、第38條第1項第2款、
第3款，刑法施行法第1條之1，判決如主文。
本案經檢察官李莉玲到庭執行職務
中    華    民    國    98    年     9    月    16    日
                  刑事第九庭  法  官  林慧英
以上正本證明與原本無異。
如不服本判決應於收受送達後10日內向本院提出上訴書狀，並應
敘述具體理由；其未敘述上訴理由者，應於上訴期間屆滿後20日
內向本院補提理由書（均須按他造當事人之人數附繕本）「切勿
逕送上級法院」。
                              書記官   廖碩薇
中    華    民    國    98    年    9     月    16    日
附錄論罪科刑法條
刑法第304條第1項
以強暴、脅迫使人行無義務之事或妨害人行使權利者，處3 年以
下有期徒刑、拘役或3百元以下罰金。


司法院資訊處製作；財團法人民間司法改革基金會備份。
